ACORDAO-COMPLETO-2454655

ACÓRDÃO 5082/2021 ATA 9/2021 - SEGUNDA CÂMARA

VISTOS, relatados e discutidos estes autos de atos de aposentadoria exarados pelo Centro Federal de Educação Tecnológica Celso Suckow da Fonseca (Cefet-RJ) em favor de Carlos José Corrêa, Eliete Maria Dutra Fernandes Pacheco, Fernando Cesar Pimentel Gusmao, Neianne Panazio Zeitune e Sergio Moraes Claudio;
ACORDAM os Ministros do Tribunal de Contas da União, reunidos em Sessão da Segunda Câmara, diante das razões expostas pelo Relator, nos termos do art. 71, inciso III, da Constituição Federal; do art. 1º, inciso V, e do art. 39, inciso II, da Lei nº  8.443, de 16 de julho de 1992; do art. 1º, inciso VIII, do art. 259, inciso II, do art. 260, § 1º, do Regimento Interno, em:
9.1 reconhecer os registros tácitos dos atos de concessão de aposentaria de Carlos José Corrêa, Eliete Maria Dutra Fernandes Pacheco, Fernando Cesar Pimentel Gusmao, Neianne Panazio Zeitune e Sergio Moraes Claudio; 
9.2 determinar ao Centro Federal de Educação Tecnológica Celso Suckow da Fonseca, com fundamento no inciso I do art. 4º da Resolução nº  315, de 22 de abril de 2020, que:
9.2.1 no prazo de 15 (quinze) dias, contados da data do conhecimento do acórdão, dar ciência do inteiro teor desta deliberação aos interessados;
9.2.2 no prazo de 30 (trinta) dias, contados da data do conhecimento do acórdão, disponibilize a este Tribunal, por meio do Sistema e-Pessoal, comprovante das datas em que os interessados tiverem tomado conhecimento deste Acórdão, conforme o art. 21, inciso I, da Instrução Normativa nº  78, de 2018;
9.3 orientar a Secretaria de Fiscalização de Integridade de Atos e Pagamentos de Pessoal e de Benefícios Sociais para que:
9.3.1 dê início aos procedimentos destinados à revisão de ofício do ato inicial de concessão de aposentadoria de Eliete Maria Dutra Fernandes Pacheco, Fernando Cesar Pimentel Gusmao, Neianne Panazio Zeitune e Sergio Moraes Claudio, nos termos do subitem 9.2.1 do Acórdão 122/2021-TCU-Plenário, relatado pelo Ministro Walton Alencar Rodrigues;
9.3.2 realize cruzamento de dados buscando verificar se há outros atos de aposentadoria emitidos pelo Centro Federal de Educação Tecnológica Celso Suckow da Fonseca em situação análoga à do presente processo e que estejam aguardando análise pelo TCU, devendo adotar as providências necessárias para agilização da apreciação, em caso positivo.

APOSENTADORIA. PROCESSO GERADO AUTOMATICAMENTE COM ATOS PRIORIZADOS/SELECIONADOS PELA SEFIP

Segunda Câmara

Centro Federal de Educação Tecnológica Celso Suckow da Fonseca.

3. Interessados/Responsáveis:
3.1. Interessados: Carlos José Corrêa (XXX.961.497-XX); Eliete Maria Dutra Fernandes Pacheco (XXX.435.107-XX); Fernando Cesar Pimentel Gusmao (XXX.478.197-XX); Neianne Panazio Zeitune (XXX.534.237-XX); Sergio Moraes Claudio (XXX.322.057-XX).

13.1. Ministros presentes: Bruno Dantas (Presidente), Augusto Nardes, Aroldo Cedraz e Raimundo Carreiro (Relator).
13.2. Ministro-Substituto presente: André Luís de Carvalho.

ACORDAO-COMPLETO-2488754

Acórdão de Relação 9999/2021 - Segunda Câmara

Acórdão de Relação

RAIMUNDO CARREIRO

Trata-se de ato de aposentadoria em favor de Carlos José Corrêa, Eliete Maria Dutra Fernandes Pacheco, Fernando Cesar Pimentel Gusmao, Neianne Panazio Zeitune e Sergio Moraes Claudio, ex-servidores do Centro Federal de Educação Tecnológica Celso Suckow da Fonseca. 
2.	Reproduzo a seguir a instrução Sefip (peça 19) , ratificada pelo diretor da unidade (peça 20) e endossada pelo Ministério Público do TCU, em parecer de cota singela da eminente Procuradora-Geral Cristina Machado da Costa e Silva (peça 21) :
"INTRODUÇÃO
1.	Trata-se de atos de concessão de aposentadoria de Carlos José Corrêa, Eliete Maria Dutra Fernandes Pacheco, Fernando Cesar Pimentel Gusmao, Neianne Panazio Zeitune e Sergio Moraes Claudio, ex-servidores do Centro Federal de Educação Tecnológica Celso Suckow da Fonseca.
2.	Os atos foram submetidos, para fim de registro, à apreciação do Tribunal de Contas da União (TCU) , de acordo com o art. 71, inciso III, da Constituição Federal. O cadastramento e a disponibilização ao TCU ocorreram por intermédio do Sistema de Apreciação e Registro de Atos de Admissão e Concessões, na forma dos arts. 2º, caput e incisos I a VI, e 4º, caput, da Instrução Normativa - TCU 78/2018.
EXAME TÉCNICO
Procedimentos preliminares aplicados
3.	Os procedimentos para exame, apreciação e registro de atos de pessoal encontram-se estabelecidos na Instrução Normativa TCU 78/2018 e na Resolução TCU 206/2007. Essas normas dispõem, respectivamente, em seus arts. 4º, § 2º, e 3º, § 3º que os atos de pessoal disponibilizados por meio do Sistema de Apreciação e Registro de Atos de Admissão e Concessões devem ser submetidos a crítica preliminar automatizada do próprio sistema, com base em parâmetros predefinidos.
4.	Relativamente aos atos de concessão de aposentadoria, as rotinas de crítica das informações cadastradas no Sistema de Apreciação e Registro de Atos de Admissão e Concessões foram elaboradas e validadas levando-se em conta as peculiaridades desses atos. Os itens de verificação do sistema compreendem prazos e fundamentos legais, assim como eventuais ocorrências de acumulação. Trata-se de verificações mais abrangentes, minuciosas e precisas do que aquelas que podem ser realizadas por mãos humanas, proporcionando um nível de segurança ainda maior.
5.	Além da crítica automatizada, há verificação humana adicional no caso de haver alertas do sistema ou informações não formatadas, como esclarecimentos do gestor ou do controle interno.
6.	As críticas também consideram os registros do Sistema Integrado de Administração de Recursos Humanos (Siape) . O Siape disponibiliza informações atualizadas sobre as parcelas que integram os proventos, diferentemente, portanto, do Sistema de Apreciação e Registro de Atos de Admissão e Concessões, que informa as parcelas no momento do registro do ato.
7.	Essa confrontação com o Siape provê uma visão atual e verdadeira da situação, o que permite descaracterizar irregularidades e inconsistências que, embora constantes do Sistema de Apreciação e Registro de Atos de Admissão e Concessões, já foram corrigidas.
Exame das constatações
8.	Inicialmente, visando sanear o processo, esta Unidade Técnica encaminhou diligência ao Centro Federal de Educação Tecnológica Celso Suckow da Fonseca - Cefet/RJ (peça 10) , solicitando as seguintes informações:
a) cópia da decisão judicial que autorizou o pagamento da rubrica "DECISAO JUDICIAL N TRAN JUG AP" para os interessados;
b) o atual andamento processual da ação que originou o pagamento da rubrica "DECISAO JUDICIAL N TRAN JUG AP" para os interessados.
9.	A Unidade Jurisdicionada encaminhou cópia da decisão judicial que autorizou o pagamento da rubrica ''DECISÃO JUDICIAL N TRAN AP'' para os interessados Eliete Maria Dutra Fernandes Pacheco, Fernando Cesar Pimentel Gusmão, Neianne Panazio Zeitune e Sergio Moraes Claudio e informou não localizou o atual andamento processual da ação.
10.	Em consulta as fichas financeiras e aos dados funcionais dos interessados no Siape, observa-se o pagamento das seguintes rubricas nos proventos de aposentadoria dos seguintes interessados:
	Interessado
	Rubrica
	Valor em reais
	Cargo - Classe - Nível

	Eliete Maria Dutra Fernandes Pacheco - XXX.435.107-XX
	DECISAO JUDICIAL N TRAN JUG AP
	1514,86
	Professor Ensino Básico Tecn Tecnológico - Classe D - Nível 303

	Fernando Cesar Pimentel Gusmão - XXX.478.197-XX
	DECISAO JUDICIAL N TRAN JUG AP
	1163,52
	Professor do Magistério Superior - Classe 6 - Nível 604

	Neianne Panazio Zeitune - XXX.534.237-XX
	DECISAO JUDICIAL N TRAN JUG AP
	1828,54
	Professor Ensino Básico Tecn Tecnológico - Classe D - Nível 402

	Sergio Moraes Claudio - XXX.322.057-XX
	DECISAO JUDICIAL N TRAN JUG AP
	1914,97
	Professor Ensino Básico Tecn Tecnológico - Classe D - Nível 401

11.	Consoante se depreende da decisão judicial trabalhista encaminhada pela UJ, o Poder Judiciário concedeu aos interessados a incorporação do percentual de 60%, equivalente à 12 referências (peça 15, folhas 6 e 7) 
12.	A parcela "DECISAO JUDICIAL TRANS JUG APO - 12 referências" representa a concessão judicial de reposicionamento na carreira. Sobre essa rubrica, o fato gerador desse pagamento está extinto, porquanto a atual estrutura de remuneração dos interessados (Lei 11.784/2008, alterada pela Lei 12.772/2012 e, posteriormente, alterada pela Lei 13.325/2016) não comporta a inclusão de tal reposicionamento. 
14.	Por força da Lei 11.784/2008 e alterações posteriores (Lei 12.772/2012, Lei 12.863/2013 e Lei 13.325/2016) os proventos básicos dos servidores e, por conseguinte, seus proventos totais, foram substancialmente majorados, mas ainda assim o órgão responsável pelo pagamento não procedeu à absorção dos valores decorrentes de decisões judiciais proferidas em face de outras estruturas remuneratórias.
15.	Assim, o pagamento dessa sentença judicial configura bis in idem, pois desapareceu o motivo gerador da concessão da decisão judicial. Além disso, mesmo que se admitisse a continuidade de seu pagamento, o comparativo dos contracheques de janeiro/2009 e novembro/2020 (peça 17) comprova matematicamente que a nova estrutura remuneratória implantada a partir da Lei 11.784/2008 (e alterações legais posteriores) , excluídas as rubricas judiciais, mais do que supera a estrutura anterior com as sentenças.
15.	Na linha da ilegalidade acerca da percepção dessa vantagem, cito, entre outros, os seguintes precedentes: Acórdão 12469/2020-TCU-Primeira Câmara e 13.23/2019-TCU-1ª Câmara, ambos de relatoria do Ministro Walton Alencar Rodrigues, 11.583/2018-TCU-2ª Câmara e 6.911/2018-TCU-2ª Câmara, ambos de relatoria do Ministro-Substituto André de Carvalho, 7.503/2015-TCU-2ª Câmara, de relatoria do Ministro Raimundo Carreiro, 3.255/2009-TCU-1ª Câmara, de relatoria do Ministro Valmir Campelo; 1.178/2011-TCU-1ª Câmara, de relatoria do Ministro Weder de Oliveira; e 4.428/2010-2ª Câmara, de relatoria do Ministro Benjamin Zymler.
16.	No que tange ao ato de Carlos José Corrêa, não se identificou qualquer irregularidade que macule o ato de aposentadoria do interessado.
17.	Cumpre esclarecer que os aludidos atos deram entrada neste Tribunal há menos de cinco anos, de modo que podem ser apreciados por este Tribunal, pois não houve o decurso do prazo de cinco anos fixado pelo Supremo Tribunal Federal, no âmbito do RE 636.553, para a apreciação de atos da espécie, por parte do Tribunal de Contas da União.
PROPOSTA DE ENCAMINHAMENTO
18.	Ante o exposto, com fundamento nos arts. 71, inciso III, da Constituição Federal, 1o, inciso V, e 39, incisos I e II, da Lei 8.443/1992 e 260, § 1º e 5º, do Regimento Interno do Tribunal de Contas da União, bem como art. 7º, § 4º da IN 78/2018, propõe-se:
	a) considerar LEGAL e registrar o ato de Carlos José Corrêa (XXX.961.497-XX) ;
b) considerar ILEGAL e negar o registro do ato de Eliete Maria Dutra Fernandes Pacheco, (XXX.435.107-XX) , Fernando Cesar Pimentel Gusmao (XXX.478.197-XX) , Neianne Panazio Zeitune (XXX.534.237-XX) , Sergio Moraes Claudio (XXX.322.057-XX) 
c) dispensar a devolução dos valores indevidamente recebidos até a data da ciência do acórdão que vier a ser prolatado, com base no Enunciado 106 da Súmula da Jurisprudência do TCU;
	d) determinar ao Centro Federal de Educação Tecnológica Celso Suckow da Fonseca que:
d.1) faça cessar os pagamentos decorrentes dos atos impugnados, excluindo dos proventos dos inativos a rubrica "16171 DECISAO JUDICIAL TRANS JUG APO" e "15277 DECISAO JUDICIAL TRANS JUG APO" (no caso da interessada Neianne Panazio Zeitune, comunicando ao TCU, no prazo de quinze dias, as providências adotadas, nos termos dos arts. 262, caput, do Regimento Interno do TCU e 8º, caput, da Resolução-TCU 206/2007; 
d.2) informe aos interessados o teor do acórdão que vier a ser prolatado, encaminhando ao TCU, no prazo de trinta dias, comprovante da data de ciência pela interessada, nos termos do art. 4º, § 3º, da Resolução-TCU 170/2004, alertando-a de que o efeito suspensivo proveniente de eventual interposição de recurso junto ao TCU não a exime da devolução dos valores indevidamente percebidos após a notificação, em caso de não provimento desse recurso."
3.	É o Relatório.

não há

Procuradora-Geral Cristina Machado da Costa e Silva.

APOSENTADORIA. PARCELA JUDICIAL RELATIVA A REPOSICIONAMENTO NA CARREIRA. ILEGALIDADE. ATOS HÁ MAIS DE CINCO ANOS NO TCU. RECONHECIMENTO DOS REGISTROS TÁCITOS. REVISÃO DE OFÍCIO.

APOSENTADORIA (APOS)

Secretaria de Fiscalização de Integridade de Atos e Pagamentos de Pessoal e de Benefícios Sociais (Sefip).

Atuo em razão de sorteio realizado nos termos do art. 13 da Resolução-TCU 175, de 25 de maio de 2005.
Trata-se de atos de aposentadoria exarados pelo Centro Federal de Educação Tecnológica Celso Suckow da Fonseca (Cefet-RJ) em favor de Carlos José Corrêa, Eliete Maria Dutra Fernandes Pacheco, Fernando Cesar Pimentel Gusmao, Neianne Panazio Zeitune e Sergio Moraes Claudio.
A Secretaria de Fiscalização de Pessoal (Sefip) , após diligenciar ao Cefet para obtenção de informações aprofundadas a respeito dos pagamentos de aposentadoria aos ex-servidores (peça 10) , manifesta-se conforme se segue.
0. O ato referente a Carlos José Corrêa seria legal, devendo ser-lhe concedido o registro, pois não foram encontradas inconsistências nas informações apresentadas pela UJ.
0. Já os atos de concessão inicial de aposentadoria de Eliete Maria Dutra Fernandes Pacheco, Fernando Cesar Pimentel Gusmao, Neianne Panazio Zeitune e Sergio Moraes Claudio seriam ilegais e deveriam ter seus registros negados, pois conteriam parcela referente a benefício já extinto com a reestruturação da carreira do magistério federal (percentual de 60% do vencimento, correspondente a 12 referências) . 
O Ministério Público anui às conclusões apresentadas pela unidade técnica.
Acompanho as conclusões apresentadas pela área técnica e pelo Parquet, tomando as análises empreendidas nos autos como razão para decidir. 
Ressalto que a decisão do TRT/1 que amparou incialmente a concessão do benefício data de 21/2/1992 (peça 15) e, como bem apontou a Sefip, perdeu o objeto em decorrência das reestruturações remuneratórias trazidas pelas Leis 11.784/2008, 12.772/2012 e 12.863/2013. Por oportuno, destaco que a sentença judicial contempla ainda dezenas de outros servidores do Cefet-RJ, razão pela qual entendo pertinente orientar à unidade técnica para que realize cruzamento de dados buscando verificar se há outros atos de aposentadoria emitidos pelo Centro Federal em situação análoga à do presente processo e que estejam aguardando análise pelo TCU. Entendo que tal levantamento pode permitir uma atuação mais sistêmica e eficiente do controle externo.
Contudo, a solução deste processo deve ser distinta daquelas constantes dos pareceres, pois os atos deram entrada no Tribunal há mais de cinco anos: Carlos José Corrêa, 25/1/2016; Eliete Maria Dutra Fernandes Pacheco, 28/1/2016; Fernando Cesar Pimentel Gusmao, 26/1/2016; Neianne Panazio Zeitune, 11/2/2016; e Sergio Moraes Claudio, 26/2/2016.
Nesses casos, conforme registrado no Acórdão 122/2021-TCU-Plenário, Relator Ministro Walton Alencar Rodrigues, deve-se reconhecer o registro tácito desses atos e aqueles eivados de ilegalidade, em análise não exauriente, devem voltar à unidade técnica para que se dê imediato início aos procedimentos destinados à revisão de ofício. Tal entendimento está em perfeita consonância com decisão proferida pelo Supremo Tribunal Federal (RE 363.553/RS) .
Desse modo, cabe reconhecer os registros tácitos dos atos de aposentadoria ora em análise.
	Ante o exposto, VOTO no sentido de que seja adotado o Acórdão que ora submeto a este Colegiado.
TCU, Sala das Sessões Ministro Luciano Brandão Alves de Souza, em 30 de março de 2021.
RAIMUNDO CARREIRO 
Relator